最高法院刑事判決　　　　　　九十六年度台上字第四四九六號
上　訴　人　甲○○
　　　　　　　　　　2
　　　　　　乙○○
共　　　同
自訴代理人　林開福律師
被　　　告　丙○○
上列上訴人等因自訴被告誣告案件，不服台灣高等法院台中分院
中華民國九十五年九月七日第二審更審判決（九十五年度重上更
(四)字第六一號，自訴案號：台灣台中地方法院八十六年度自字第
七一四號、八十七年度自字第七五一號），提起上訴，本院判決
如下：
    主  文
上訴駁回。
    理  由
按刑事訴訟法第三百七十七條規定：上訴於第三審法院，非以判
決違背法令為理由，不得為之。是提起第三審上訴，應以原判決
違背法令為理由，係屬法定要件，且必須依據卷內訴訟資料為具
體之指摘，並足據以辨認原判決已具備違背法令之形式，始屬相
當。又刑事訴訟法第三百七十六條所列各罪之案件，經第二審判
決者，不得上訴於第三審法院，法有明文。本件原判決維持第一
審諭知被告丙○○無罪之判決，駁回上訴人即自訴人甲○○、乙
○○（下稱上訴人等二人）在第二審之上訴。係以上訴人等二人
在第一審自訴意旨略稱：被告原係台灣省自來水公司（下稱水公
司或自來水公司）之總經理，上訴人甲○○因知悉水公司若干人
員藉發包工程集體貪污舞弊，囿於道德良知而提出檢舉，案由台
灣台中地方法院檢察署（下稱台中地檢）檢察官謝錫和以民國八
十三年度他字第一四三五、一四三六號偵辦中，被告竟自八十五
年一月間起至同年七、八月間止，擅接甲○○家中000000
0號電話線，裝設錄音機予以竊聽，並進而就竊聽之內容穿鑿附
會，於八十六年三月二十日檢具陳情書、竊聽所錄之錄音帶、錄
音譯文、案情說明（即台中地檢偵查自來水公司區管理處產業工
會承攬管線之路面修復工程案說明）及剪報資料，向法務部、最
高法院檢察署、台灣高等法院檢察署、台灣高等法院台中分院檢
察署誣指甲○○行賄謝錫和檢察官並與其勾結云云，且於陳情書
前言陳稱：「……目前陳情人接獲一卷錄音帶，內容為檢舉人甲
○○與民代、廠商及謝檢察官之對談，主要目的在羅織陳情人入
罪，聽後不勝駭異，因而提出緊急陳情，懇請迅速派員查明真相
，以維法紀」等語，內容並謂：「……承辦本案之檢察官和檢舉
人（即甲○○）私交良好，過從甚密」「水乳交融，連成一氣，
……私相授受」「陳情人接獲錄音帶後，認為檢舉人動機不良，
檢察官亦有偏頗之虞，因此請求鈞座調查，並將向監察院陳情，
此舉不僅在維護本身之權益，亦有助於檢方風紀之清理」等語，
誣指甲○○與謝錫和檢察官共同羅織被告入罪而犯誣告罪及瀆職
罪。又於案情說明書內，謂：「承辦檢察官謝錫和與檢舉人甲○
○過從甚密，以江某所提不實資料交由台中縣調查站調查，並利
用提供本案不利於水公司及產業工會之不實報導混淆視聽，……
該檢察官利用其特殊職權，以偏私不公正之手段欲迫使調查單位
函送，以達其誣害之目的」「檢舉人甲○○以買空賣空方式承辦
自來水產業工會工程，再交由下包承做，因偷工減料無法再承辦
工程而懷恨在心，其人遊手好閒，到處誣告，並與水公司前第九
區經理廖光哲共同處心積慮意圖遂各自目的打擊水公司」等語，
誣告人甲○○涉有誣告、非法承包工程、詐欺、背信、與人圖謀
不法利益等犯行。復於錄音譯文中虛列：「省議員乙○○（偷採
砂石要求非法補償及介紹自動抄表機要水公司多浪費《新台幣》
十六億元不成）與甲○○勾結」等文字，同時誣告上訴人等二人
共同違反水利法或山坡地保育法《應係山坡地保育利用條例》、
詐欺、瀆職等罪。而上開陳情書及所附之案情說明、錄音譯文中
，有部分內容客觀上顯然足以貶損上訴人等二人之社會評價，被
告竟基於散布於眾之意圖，將上開資料連續寄予法務部（前）部
長廖正豪、最高法院檢察署（前）檢察總長陳涵、台灣高等法院
檢察署（前）檢察長盧仁發、台灣高等法院台中分院檢察署（前
）檢察長黃勤鎮，並明確要求該等檢察機關首長調查，該等檢察
機關首長接獲後應依相關規定指示分派人員辦理，或依政風機構
相關作業規定查處簽辦，或簽核移送權責單位處理，或開始偵查
追訴等，其間將有特定或不特定之多數人均可見聞上開文件，足
以貶損上訴人等二人之名譽，因認被告涉犯刑法第一百八十八條
之妨害電話事業、第一百六十九條第一項之誣告及第三百十條第
二項之加重誹謗等罪嫌云云。惟依其審理結果，以經查：(一)、被
告前開陳情所提出之錄音帶，係真實身分不詳之人於八十六年三
月九日，經由中華郵政股份有限公司台中郵局（下稱台中郵局）
以「國內快捷」之郵寄方式，寄至台中市○○路水公司予「陳經
理」即陳福田，陳福田收受後即與該公司工務課長饒欽良製作譯
文，嗣由陳福田交由被告提出陳情等情，有上開郵件封面及水公
司收件紀錄在卷可稽（見第一審自字第七一四號卷第八十六、九
十七頁），並經證人陳福田、饒欽良於第一審、原法院上訴審及
原審審理時證述甚詳（見同上第一審卷第九十五頁、上訴卷第一
四０頁、更(四)卷第八十三頁），復經原法院更一審向台中郵局函
查結果，確有上開郵件之收寄，有該郵局九十二年八月六日中管
字第０九二二一０一九三九號函在卷可稽（見更(一)卷第七十五至
七十七頁），自難遽指被告有親自或與他人共謀實施竊聽甲○○
前開電話通話之行為。(二)、被告提出之陳情書所附錄音譯文，上
有加註標題、括弧內之說明、人物背景等文字（下稱標題等文字
），而證人陳福田於原法院上訴審雖證稱：伊僅將單純之錄音譯
文交給被告，當時並未加註標題等文字云云（見上訴卷第一三０
頁），惟被告亦否認該標題等文字係其加註，且參諸證人陳福田
於第一審證陳：「……我收到錄音帶如獲至寶，就拿來聽，馬上
加班製譯文，第二天就送到檢察官那裡陳情，因丙○○是代表，
所以由他做陳情人」等語（見第一審自字第七一四號卷第九十五
頁反面），堪認該陳情書所附錄音譯文之製作，證人陳福田應係
基於主導之地位，其事後改稱：僅將單純譯文交給被告，不知以
後寄送之情形等語，應係規避自己責任之詞，尚難遽予採信。(三)
、被告確係台中地檢八十三年度他字第一四三五、一四三六號案
件之涉案關係人，此為甲○○所不否認，並經原法院上訴審調閱
前揭案卷查明無誤。被告供述：其因遭甲○○檢舉涉犯該案，三
年來因受檢察官及調查局人員偵訊、調查，自覺不堪其擾，故於
接獲前開錄音帶後，依據錄音帶之通話內容，認為檢察官與該案
檢舉人甲○○私交良好，懷疑檢察官偵查之公正性，因而萌生書
寫陳情書之動機等語，應非無稽。又依甲○○所不爭執之電話錄
音譯文顯示，甲○○與檢察官謝錫和通話時，確有甲○○稱：「
何時有空，想去你那兒坐，並拿資料給你」云云，謝錫和回稱：
「我看一下，明天早上好嗎」「很久沒有來給我指導，也不行呢
」「那麼明天我泡好茶等你」等等之對話（見上訴卷第五十五頁
）。又甲○○與遭水公司撤職之廖光哲通話，亦有甲○○告稱：
「那件，你拿給我的那件，我剛剛去謝錫和那裡剛回來，他講那
落去，這比我那件更加嚴重」「接下來他（指被告）說你已經死
棋，沒機會，一世人沒機會了，所以你這情形要跟你研究，你到
底有真正要跟他拼否」云云（見上訴卷第五十六、五十七頁）；
廖光哲回稱：「東西我已經準備好了，不需要全部一次送」「那
些一組一組送，不需要全部一次送」「一組一組陸陸續續一直送
去」等語（見上訴卷第六十三頁）。再甲○○與華禹公司副總經
理曾令賢間之通話，則有甲○○告稱：「實際上新案未作，或是
可以作的就是永和山、寶山或仁義潭嗎」「掌握這些，我是很清
楚，現在就是目前看丙○○是否能鏟除，鏟除做掉，就是我們的
江山」等語（見上訴卷第六十頁）。而上訴人等二人之通話，亦
有乙○○告稱：「賺錢卡要緊」云云，甲○○應稱：「我現在也
在賺錢，我也要與你講這些賺錢的事情」；乙○○再稱：「但丙
○○不要理我」，甲○○應稱：「他那不理你，這池沒魚蝦，到
別處撈，對嗎」，乙○○再稱：「給他倒好嗎」，甲○○則應稱
：「當然要給他倒」等等之對話（見上訴卷第六十五頁），俱有
上開電話錄音譯文附卷可資佐證，並經原法院上訴審當庭勘驗錄
音帶與錄音譯文，核對無誤（見上訴卷第一一三頁）。被告因甲
○○係上開案件之檢舉人，卻私下聯絡承辦檢察官，表示欲至檢
察官辦公室提出資料，檢察官亦未避嫌，並與甲○○為前揭對話
；且甲○○又分別與廖光哲、曾令賢及乙○○之間為上開對話，
被告因此在陳情書內記載：其因上開案件三年來迭遭檢察官及調
查局人員偵查，不堪其擾，及因接獲上開錄音帶，依據甲○○和
民代、廠商及檢察官之對談內容，懷疑檢舉人甲○○動機不良，
檢舉該案之主要目的係要羅織其入罪等等文字，並質疑檢察官與
甲○○私交良好，再以「檢察官為何可以邀檢舉人到其辦公室喝
茶」「為何案件三年仍未結」「為何多次向媒體發表相關案情」
「另案起訴之水公司劉家堯等五人，一審皆獲判無罪」各情，質
疑檢察官辦案亦有偏頗之虞，並將錄音譯文同時提出；又於所附
案情說明內記載：「承辦檢察官謝錫和與檢舉人甲○○過從甚密
，以江某所提不實資料交由台中縣調查站調查，並利用提供本案
不利於水公司及產業工會之不實報導混淆視聽，……該檢察官利
用其特殊職權，以偏私不公正之手段欲迫使調查單位函送，以達
其誣害之目的」等語，足見被告上開陳情書及其附件所述，顯係
事出有因，而非憑空虛構以誣告上訴人等二人及檢察官謝錫和，
自難遽以誣告罪責相繩。(四)、被告於陳情書所附案情說明內載稱
：「檢舉人甲○○以買空賣空方式承辦自來水產業工會工程，再
交由下包承做，因偷工減料無法再承辦工程而懷恨在心，其人遊
手好閒，到處誣告，並與水公司前第九區經理廖光哲共同處心積
慮，意圖遂各自目的打擊水公司」等文字（見上訴卷第二十二頁
），其中指摘甲○○與廖光哲「處心積慮意圖遂各自目的打擊水
公司」部分，係依據上開錄音譯文，懷疑有此事實而為申告，難
認有明知所述非實仍予虛構而為誣告之情事；其餘指摘甲○○「
非法承包工程、詐欺、背信、與人圖謀不法利益」等部分，則係
依據被告陳情書所附錄音譯文摘要（即人物背景）之記載，而此
錄音譯文摘要，並非被告所製作，係證人陳福田提供予被告，已
如上述，足認非被告所憑空杜撰，縱使被告疏未查證其真實性，
亦難遽認被告有明知不實而虛構以誣告之犯意。(五)、關於乙○○
自訴被告誣告部分，雖上開錄音譯文中列有「省議員乙○○（偷
採砂石要求非法補償及介紹自動抄表機要水公司多浪費十六億元
不成）與甲○○勾結」等語，惟依卷附被告以該公司總經理名義
於八十六年三月二十六日，行文前台灣省政府建設廳之八六台水
行自第０八四五二號函檢附「台灣省議會第十屆第一次大會省政
總質詢詢答事項繼續列管案件辦理情形表」，所載乙○○及其他
省議員郭榮振等人之聯合質詢要點為：「自來水公司占用台北三
峽鳶山堰水庫水源地，迄未徵收，請速予處理」部分，其答復要
點則為：「……二、台北縣民戴興一君等人陳情要求徵收之桃園
大溪鎮○○段中庄小段等一三三筆土地，經查該等土地其原來高
程均在五二．二～五六．六公尺之間，高於鳶山堰滿水位高程（
即五一．五公尺），而自來水公司鳶山堰自運轉迄今未曾提高閘
門高程。故其淹沒原因依自來水公司第二區管理處之查報，應係
違法濫採砂石所致，與自來水公司無涉，且桃園縣政府核可之土
石採取許可證已明載不得要求自來水公司作任何賠償或收購，自
來水公司自不得予賠償或收購，又其征（徵）收經費據估高達十
餘億元，亦非自來水公司財力所能負擔」等語（見更(一)卷第九十
七至一一０頁），可見乙○○時任台灣省議會議員，與其他省議
員對水公司所為之前揭聯合質詢，與「偷採砂石要求非法補償」
並非全然無涉。又上開錄音譯文中所載「省議員乙○○（偷採砂
石要求非法補償及介紹自動抄表機要水公司多浪費十六億元不成
）與甲○○勾結」等語，並未同時記載於被告具名提出之陳情書
及所附案情說明之內，且衡諸一般人行文之習慣，括弧內註明之
文字通常較為精簡，故被告辯稱：上開文字在「偷採砂石」之前
，係漏載「為」字等語，非無可能。再乙○○確有介紹水公司採
用星鼎科技公司之「電話自動抄表系統」，有其服務處八十四年
六月二十日省良服自字第六０一０三號函影本在卷可憑（見第一
審自字第七一四號卷第一二四頁）。是以，上開錄音譯文之記載
，其用意應係表示乙○○曾因代盜採砂石業者要求補償不成，及
介紹水公司採用自動抄表機不遂，而甲○○又與乙○○有通話往
來，顯示甲○○之檢舉動機不單純等情，並非意在捏造事實控告
上訴人等二人盜採砂石，是尚難認被告有明知所述不實，仍虛構
事實而為申告之情事，其既缺乏誣告之故意，自不能科以誣告罪
責。因認不能證明被告犯罪，已詳敘其所憑之證據，並說明其論
斷之理由。從形式上觀察，原判決並無足以影響判決結果之違法
情形存在。上訴意旨略稱：(一)、原判決先係說明被告請其秘書依
錄音譯文撰寫陳情書，並寄給相關單位等情；其後又謂：錄音譯
文之製作及陳情書之寄發，證人陳福田應係基於主導之地位云云
，已有判決理由矛盾之違法。(二)、證人饒欽良、陳福田均證稱：
伊等未在錄音譯文加上標題等文字等語，則陳情書所附之錄音譯
文中，其增加之標題等文字，應係被告繕打加註，縱非被告親自
繕打，亦係其指示秘書所為，難謂被告不知情。原判決認錄音譯
文內之標題等文字之製作與被告無涉，自與採證法則有違。(三)、
依被告出具之陳情書所載，及其於原審訊問時供稱：上訴人等二
人一直找水公司麻煩，所以請求查明乙○○要求自來水公司補償
之情形云云，顯見被告有誣告犯行。又被告以水公司總經理名義
行文函覆乙○○等聯合質詢要點，旨在說明桃園縣大溪鎮等一三
三筆土地遭淹沒之原因，係違法濫採砂石所致等情，而不予補償
，並未說明台北縣民戴興一等人係砂石業者，或有何偷採砂石等
情，如何能推論乙○○係為砂石業者要求補償，並認此與偷採砂
石要求非法補償有關？原判決遽為有利於被告之論斷，亦有違誤
。(四)、被告將載有貶損上訴人等二人社會評價之陳情書及其附件
，連續寄達相關之機關首長，顯然有散布於眾之意圖。原判決未
論以加重誹謗罪，併屬可議等語。惟查：(一)、關於誣告及妨害電
話事業部分：按誣告罪之成立，以行為人所申告之事實出於虛構
為要件，若有出於誤會或懷疑有此事實而為申告，以致不能證明
其所訴之事實為真實，縱被訴人不負刑責，而申告人本缺乏誣告
之故意，亦難成立誣告罪名。又證據之取捨及證據證明力之判斷
，俱屬事實審法院之職權，苟無違證據法則，自不能指為違法。
本件原判決業已依據其證據調查之結果，就被告提出之陳情書暨
其附件記載之內容，並非全然無據，難謂被告主觀上具有誣告上
訴人等二人之故意，且不能證明被告有竊聽電話之行為等情，詳
細說明其得心證之理由，核與採證違背法則、判決理由矛盾或判
決不適用法則之違法情形並不相當。至上開陳情書之寄發，證人
陳福田是否基於主導之地位一節，與被告應否成立本件犯罪，並
無必要之關聯，原判決此部分之論述縱未盡允當（見原判決第十
四頁第三至十行），因於判決之本旨不生影響，亦不得執此指摘
而資為第三審上訴之合法理由。經核上訴意旨或屬對於事實審法
院採證認事職權之行使，及不影響判決本旨之枝節事項所為之任
意指摘；或係全憑己見，而為單純之事實上爭執，難認已符合首
揭法定之第三審上訴要件。其此部分之上訴違背法律上之程式，
應予駁回。(二)、關於加重誹謗部分，核屬刑事訴訟法第三百七十
六條第一款之案件，雖依上訴人等二人之主張，係認與前揭誣告
部分有裁判上一罪之關係，然被告被訴誣告部分，既經本院從程
序上為上訴駁回之判決，則對於輕罪之加重誹謗部分，自無從併
為實體上審判，應併予駁回。
據上論結，應依刑事訴訟法第三百九十五條前段，判決如主文。
中　　華　　民　　國　九十六　年　　八　　月　 十七 　日
                      最高法院刑事第五庭
                          審判長法官  林　增　福
                                法官  邵　燕　玲
                                法官  張　清　埤
                                法官  陳　世　雄
                                法官  蔡　國　在
      本件正本證明與原本無異
                                      書  記  官
中　　華　　民　　國　九十六　年　　八　　月　二十二　日
                                                      Ｑ
